Inventaris van het archief van de Rijksverdedigingsorganisatie/TNO, (1925) 1939-1977 (1979)
Nationaal Archief, Den Haag
Ministerie van Defensie, Rijksverdedigingsorganisatie (RVO-TNO)
Def / Rijksverdedigingsorganisatie TNO
oudste stuk - jongste stuk: 1925-1979
merendeel 1939-1977
D110
1629 inventarisnummer(s); 53,25 meter
Normaal geschreven, getypte en gedrukte documenten, geen bijzondere handschriften.
Nationaal Archief, Den Haag
Chemisch Laboratorium RVO-TNO,, 1939-1977 Technologisch Laboratorium RVO-TNO,, 1925-1977 (1979) De gedelegeerde namens het ministerie van Defensie (Koninklijke Landmacht) bij RVO-TNO,, 1962-1978
Op 1 juli 1946 werd de Rijksverdedigingsorganisatie TNO (RVO-TNO) bij beschikking van de ministers van Oorlog en Marine opgericht. Deze zelfstandige niet-overheidsinstelling had als taak het bevorderen van het natuurwetenschappelijk onderzoek, waarbij de resultaten de Rijksverdediging ten goede moesten komen. De archieven van het chemisch Laboratorium geven een goed beeld van het onderzoek naar de bescherming tegen atoom-, biologische en chemische wapens ten tijde van de Koude oorlog. Het Technologisch Laboratorium daarentegen, richtte zich op het onderzoek in geallieerd verband naar explosieve materialen, wapenuitwerking en het uitvoeren van (chemische) experimenten.
Archiefvorming
Geschiedenis van de archiefvormer
1 De Nederlandse Centrale Organisatie voor Toegepast-Natuurwetenschappelijk Onderzoek (TNO)
1.1 Algemeen
Bij de wet van 30 oktober 1930 (Stbl. 416) werd de Nederlandse Centrale Organisatie voor Toegepast-Natuurwetenschappelijk Onderzoek (TNO) ingesteld. Haar taak was "te bevorderen, dat dit onderzoek op de doelmatigste wijze dienstbaar wordt gemaakt aan het algemeen belang". De gedachte, die bij het tot stand brengen van deze wet voorzat, was: samenwerking op dit gebied tussen overheid, belanghebbenden en wetenschap onder deskundige leiding.
De Centrale Organisatie TNO werd in algemene zin met deze taak belast.
Bij het tot stand komen van de wet was echter voorzien, dat al dadelijk een decentralisatie van deze taak over verschillende takken van het economisch leven noodzakelijk zou zijn. Derhalve maakte artikel 14 van de wet het mogelijk, dat de daarbij betrokken ministers "bijzondere organisaties in het leven roepen, die tot taak hebben te bevorderen, dat het toegepast-natuurwetenschappelijk onderzoek op een doelmatige wijze dienstbaar wordt gemaakt aan eenig volksbelang of eenigen tak van volkswelvaart". Zo zijn bijzondere organisaties TNO tot stand gekomen voor de nijverheid, landbouw, defensie en anderen.
Evenals de Centrale Organisatie TNO bezaten de bijzondere organisaties TNO eigen rechtspersoonlijkheid.
De bestuursleden van de centrale en bijzondere organisaties TNO werden benoemd door de Kroon. Voor de benoeming werden op de desbetreffende gebieden werkzame colleges of lichamen, in de statuten aangewezen, uitgenodigd aanbevelingen te doen. Er was zorg voor gedragen, dat zowel in de besturen als in de Commissies van Bijstand e.d. in ruime mate invloed werd uitgeoefend door personen in het bedrijfsleven.
Voor een juiste samenwerking met de overheid met betrekking tot het dienen van het algemeen belang, hadden gedelegeerden van de daarbij betrokken ministers zitting in de besturen van de organisaties TNO.DKORTLANG19-03-2019 11:40 57
De voorzitter en de ondervoorzitter van de Centrale Organisatie TNO vormden met de voorzitters van de bijzondere organisaties TNO het Dagelijks Bestuur van de Centrale Organisatie TNO.
1.2 De Nederlandse Organisatie voor Toegepast-Natuurwetenschappelijk Onderzoek ten behoeve van de Rijksverdediging
Deze organisatie, gewoonlijk aangeduid met de naam "Rijksverdedigingsorganisatie TNO" (RVO-TNO), werd opgericht in 1946 door een gezamenlijke beschikking van de minister van Oorlog, A.H.J.L Fiéviez en de minister van Marine, J.J. Schagen.
Haar eigenlijke werkzaamheden namen echter eerst een aanvang na de installatie van het bestuur, die plaats vond in de vergadering van het Bestuur der Centrale Organisatie TNO, gehouden op 12 juli 1947 te Den Haag.
Het opzettelijk ten behoeve van de verdediging uitgevoerde natuurwetenschappelijk onderzoek gaat in Nederland verder terug dan de oprichting van RVO-TNO.
In 1927 gaven geruchten betreffende de "dodende straal" de regering aanleiding tot de instelling van de Commissie voor Physische Strijdmiddelen. Op initiatief van deze commissie kwam het Physisch Laboratorium van het ministerie van Oorlog tot stand, dat zich spoedig ven het weinig vruchtbare probleem van de dodende straal distantieerde en zijn aandacht onder andere richtte op de meer reële vraagstukken van de detectie en afstandsbepaling van vliegtuigen, met het gevolg dat in 1940 het beginsel van radar in Nederland reeds zelfstandig was ontdekt en tot technische uitvoering gebracht. Het prototype kon nog juist voor de capitulatie naar Engeland worden overgebracht om aldaar verder te worden uitgewerkt.
Onder auspiciën van de Commissie van Advies nopens Chemische en Aanverwante Verdedigingsvraagstukken werd als gevolg van de mobilisatie, onder dreiging van de Tweede Wereldoorlog, het eerder uitgewerkte plan tot het inrichten van het Centraal Laboratorium van het Algemeen Hoofdkwartier van de Generale Staf tot uitvoering gebracht. DKORTLANG19-03-2019 11:40 57
Dit laboratorium heeft in korte tijd waardevolle diensten aan de krijgsmacht kunnen verlenen op het gebied van gasbescherming. Hierbij was er nauw overleg met het Scheikundig Laboratorium van het Staatsbedrijf der Artillerie Inrichtingen, waarop de krijgsmacht voor wat betreft de ontwikkeling van gasbeschermingsmiddelen was aangewezen.
Bovengenoemde laboratoria moesten uiteraard bij het uitbreken van de Tweede Wereldoorlog hun normale werkzaamheden beëindigen.
Na de oorlog werden zij als Physisch Laboratorium RVO-TNO, Technologisch Laboratorium RVO-TNO en Chemisch Laboratorium RVO-TNO in de Rijksverdedigingsorganisatie opgenomen.
Op 1 juli 1946 wordt de RVO-TNO bij beschikking van de ministers van Oorlog en Marine opgericht. Deze zelfstandige niet-overheidsinstelling had als taak het bevorderen van het natuurwetenschappelijk onderzoek, waarbij de resultaten de Rijksverdediging ten goede moesten komen.
Het bestuur van RVO-TNO werd gevormd door militair en civiel defensiepersoneel en door leden van het bestuur van TNO. Daarnaast had ook de gedelegeerde van de minister zitting in het (dagelijks) bestuur.
Onder de naam Chemisch Laboratorium komt op 1 januari 1948 het Centraal Laboratorium van het Voormalig Algemeen Hoofdkwartier bij TNO. Het Chemisch Laboratorium concentreerde zich voornamelijk op de bescherming tegen atoom-, biologische en chemische wapens. Het deed zelf - en in samenwerking met instituten in andere landen - onderzoek naar bijvoorbeeld gasmaskers, voerde testen uit en het nam deel aan internationale conferenties op het gebied van ABC-wapens.
Het nieuwe laboratorium, dat werd gehuisvest in het gebouw van de Technische Hogeschool (de huidige Technische Universiteit) te Delft, moest van de grond af worden opgebouwd. Wel kon gebruik gemaakt worden van het instrumentarium van het Centraal Laboratorium dat aangevuld werd met in beslag genomen instrumenten uit Duitsland.
In het experimentele werk van het Chemisch Laboratorium kwam het accent al spoedig te liggen op onderzoek van zenuwgassen en chemische strijdmiddelen. Deze werden na de oorlog in aanzienlijke hoeveelheden in Duitsland aangetroffen. De ontdekking dat verbindingen werkend op het centrale zenuwstel reeds bij minimale doses een ongekende giftigheid bezitten, leidde tot uitgebreid en jarenlang onderzoek naar factoren als toxiciteit, profylaxe en therapie, identificatie, detectie, stabiliteit, vluchtigheid, afvanging door het gasmasker en bescherming door speciale kleding.
De research werd buiten het laboratorium ondersteund en aangevuld met proefnemingen te velde. Daarbij waren de contacten met zusterondernemingen in België, Frankrijk en Groot-Brittannië van veel betekenis.
Het laboratorium heeft zich in de loop der jaren steeds verder ontwikkeld tot een centrum waarin giftige stoffen kunnen worden bereid en bestudeerd, zowel in chemisch als in biochemisch opzicht. De faciliteit waarin deze stoffen met radioactieve isotopen worden gemerkt en gesynthetiseerd kunnen worden is uniek in Nederland.
Het Technologisch Laboratorium RVO-TNO was het voormalige Scheikundig Laboratorium van de Artillerie Inrichtingen, dat al sinds 1943 onder de schuilnaam TNO Laboratorium Poortlandlaan deel uitmaakte van de Organisatie TNO. De "Poortlandlaan" was ook een onderduikadres geweest voor een deel van het vooroorlogse defensieonderzoek.
In 1949 werd het laboratorium door de Centrale Organisatie TNO overgedragen aan de RVO-TNO. Om verwarring met het Chemisch Laboratorium RVO-TNO te voorkomen, kreeg het overgedragen instituut de naam Technologisch Laboratorium RVO-TNO. Centraal stond het onderzoek naar explosieve materialen, wapenuitwerking en het uitvoeren van (chemische) experimenten.
In 1956 wordt het Technologisch Laboratorium RVO-TNO verplaatst naar het nieuwe laboratoriumgebouw aan de Lange Kleiweg te Rijswijk waar inmiddels ook het Medisch Biologisch Laboratorium RVO-TNO gehuisvest was. In 1957 volgt ook het Chemisch Laboratorium RVO-TNO. Later dat jaar opende de minister van Defensie, ir. C. Staf, het nieuwe laboratoriumcomplex. Het verkreeg daarbij de naam Prins Mauritsgebouw.
Na de jaren vijftig werd het accent van het onderzoek van keuring en "trouble shooting" verlegd naar fundamenteel speurwerk. Dit speelde zich eerst af in de chemische sector en breidde zich al snel uit in de fysische richting, onder andere schokgevoeligheid, detonatie en blast. Het onderzoek aan raketmotoren werd opgezet en methoden werden ingevoerd voor de bestudering van inwendige ballistiek en eindballistiek. Vooral bij dit laatste werd intensief gebruikgemaakt van ultrasnelle fotografie en röntgenflitstechniek.
Onderzoek van pantserpenetratie en verzekering vereiste de bouw van (schiet)bunkers en andere voorzieningen.
In 1979 fuseerden het Chemisch en Technologisch Laboratorium tot het Prins Maurits Laboratorium TNO (Instituut voor Chemische en Technologische Research).
Aan het begin van de jaren 70 van de vorige eeuw ontstond onvrede over het functioneren van TNO. Hieruit kwam onder andere de vraag voort of de organisatiestructuur van TNO, na de sterke groei die was opgetreden, nog voldoenden garanties bood voor een effectief en efficiënt functioneren. Commissies en werkgroepen werden ingesteld om adviezen, nota's en plannen te leveren voor een herstructurering van TNO.
Na een langdurig en complex proces van voorbereiding en anticiperende maatregelen kon op 1 januari 1981 op basis van het TNO-Besluit 1980 formeel worden overgegaan tot invoering van de belangrijkste elementen van de gewenste organisatiestructuur.
De bijzondere organisaties, dus ook de RVO, werden opgeheven; alle rechten en verplichtingen gingen over naar de enige rechtspersoon die bleef bestaan, de Centrale Organisatie TNO. TNO kreeg een gecentraliseerd dagelijks bestuur, centrale stafgroepen en een indeling in hoofdgroepen, waaronder een hoofdgroep voor defensieonderzoek.De TNO-wet van 1985 maakte aldus een einde aan het dagelijkse bestuur van de Rijksverdedigingsorganisatie. De Raad voor het Defensieonderzoek zou voortaan haar taken overnemen.
Tenslotte vond het herstructureringsproces in formele zin een afronding met de nieuwe TNO-Wet en het daarop afgestemde TNO-Besluit 1986, die op 1 mei 1986 in werking traden.
Geschiedenis van het archiefbeheer
2 Geschiedenis van de archieven
De precieze ontstaansgeschiedenis van het archief van RVO-TNO is niet te achterhalen. In 1981 is een gedeelte van 9,9 meter van het archief van het Chemisch Laboratorium vernietigd. De inhoud hiervan is niet op de verklaring vermeld. Daarom is niet bekend of de neerslag van de taken nog compleet is. Er is nooit eerder archiefmateriaal aan het Nationaal Archief overgedragen. Wel heeft TNO in 1985 en 1992 het archiefmateriaal van RVO-TNO (zowel het Chemisch als het Technologisch Laboratorium) tot en met 1978 aan het ministerie van Defensie overgedragen. De bewaarplicht van deze archieven ligt bij het ministerie van Defensie.
2.1 Chemisch Laboratorium (CL)
Het archief beslaat de periode (1938) 1948-1978 en bestaat uit uitvoering op het gebied van chemisch onderzoek. Het archief bestaat uit ingekomen en uitgaande stukken, onderzoeksrapporten, vergaderverslagen, series en notities. De aard van het archief is uitvoerend.
Het archief bevat geen kaarten, bijzondere papiersoorten, audiovisuele of digitale documenten, wel bouwtekeningen. Er zijn documenten in het Engels, Duits, Frans en Zweeds. De documenten zijn goed leesbaar.
2.2 Technologisch Laboratorium (TL)
Het archief beslaat de periode 1949-1978 en bestaat uit beleid, advies en uitvoering op het gebied van technologisch onderzoek. Het archief bestaat uit ingekomen en uitgaande stukken, onderzoeksrapporten, vergaderverslagen, series en notities. De aard van het archief is voornamelijk uitvoerend.
Het archief bevat geen kaarten, bijzondere papiersoorten, audiovisuele of digitale documenten, wel bouwtekeningen. Er zijn documenten in het Engels, Duits, Frans en Zweeds. De documenten zijn goed leesbaar.
De omvang voor bewerking bedroeg 38,875 meter, 311 dozen. Het is niet bekend of het archief compleet is.
Het archief was primair op (opdracht)nummer geordend. Secundair was er sprake van een chronologische ordening. Bij de bewerking is deze ordening in stand gebleven.
Er zijn behoudens enkele agenda's geen bruikbare toegangen van dit archiefblok gevonden.
2.3 Gedelegeerde ministerie van Defensie (GM)
Het archief beslaat de periode 1962-1978. Het betreft stukken van RVO-TNO gericht aan de gedelegeerde van de minister van Defensie aangaande diverse onderwerpen (verkoop van panden, projectkosten, statutenwijzigingen van RVO-TNO). Het archief bestaat uit ingekomen en uitgaande stukken. De aard van het archief is voornamelijk uitvoerend.
Het archief bevat geen kaarten, bijzondere papiersoorten, audiovisuele of digitale documenten. Er zijn geen documenten in andere talen dan het Nederlands aangetroffen. De documenten zijn goed leesbaar.
De omvang voor bewerking bedroeg 1 meter, 8 dozen. Het is niet bekend of het archief compleet is.
Het archief was ongeordend en bestond uit losse stukken.
Er zijn geen toegangen van dit archiefblok gevonden.
De verwerving van het archief
De rechtstitel is (nog) onbekend
Inhoud en structuur van het archief
Inhoud
Zie voor de inhoud de paragraaf geschiedenis van het archiefbeheer.
Selectie en vernietiging
Voor het selecteren voor bewaring en vernietiging van het archief is gebruik gemaakt van de volgende selectielijsten:- de "selectielijst voor de neerslag van de handelingen van de minister van Defensie en de onder hem ressorterende actoren op het beleidsterrein Militair Materieel over de periode vanaf 1945", 29 januari 2007/nr. C/S&A/07/240, (Stcrt. 24 april 2007, nr. 79/pag. 11)
- de "selectielijst voor de neerslag van de handelingen van de minister van Defensie en de onder hem ressorterende actoren op het beleidsterrein Militaire Operatiën over de periode vanaf 1945", 3 mei 2005/nr. C/S&A/05/933, (Stcrt.15 juli 2005, nr. 113/pag. 14)
- de "selectielijst voor de neerslag van de handelingen van de minister van Defensie en de onder hem ressorterende actoren op het beleidsterrein Organisatie van de Rijksoverheid over de periode 1945-1999", 5 juli 2005/nr. C/S&A/05/1362, (Stcrt. 16 december 2005, nr.245/pag. 25)
Voor de selectie besloegen de archieven gezamenlijk 70 m1. Er is in totaal 17, 875 voor vernietiging afgescheiden.
De te bewaren dossiers zijn vervolgens ontdaan van schadelijke hecht- en bindmiddelen, in zuurvrije omslagen en dozen gepakt en kregen een inventarisnummer toegekend.
Na ompakken besloeg de totale omvang van de archieven 53,25 m1.
Van de te bewaren dossiers en stukken die aan het Nationaal Archief werden overgedragen is een digitale toegang gemaakt in MAIS-Flexis.
Selectie en vernietiging
Voor bewerking was het archiefbestand 70m1 groot. Van het totale archiefbestand is tijdens de bewerking 17,875 m1 vernietigd.
De uiteindelijke omvang van dit archief bedraagt circa 54 m1.
Aanvullingen
Het archief kan als afgesloten worden beschouwd, er worden geen aanvullingen verwacht.
Ordening van het archief
Niet van toepassing. Zie de paragraaf 'geschiedenis van het archiefbeheer'.
Aanwijzingen voor de gebruiker
Openbaarheidsbeperkingen
Deels openbaar, deels niet openbaar.
Materiële beperkingen
Het archief kent geen beperkingen voor het raadplegen van stukken als gevolg van slechte materiële staat.
Andere toegang
Voor dit archief is geen andere toegang beschikbaar.
Aanvraaginstructie
Openbare archiefstukken kunnen online worden aangevraagd en gereserveerd. U kunt dit ook via de terminals in de studiezaal van het Nationaal Archief doen. Om te kunnen reserveren dient u de volgende stappen te volgen:
U maakt een profiel aan op www.gahetna.nl, en logt vervolgens in
Via de archiefinventaris (alleen de beschrijvingen met rode nummers) selecteert u het gewenste archiefstuk door op de knop 'Reserveren' te klikken
In het volgende scherm geeft u aan op welke dag u het archiefstuk wilt inzien
Indien u zich bevindt in de studiezaal en een tafelnummer heeft ontvangen kunt u dit nummer vermelden. Als u geen tafelnummer heeft kunt u tafelnummer 777 laten staan
Vervolgens bevestigt u uw reservering door deze te versturen.
Verwant materiaal
Bewaarplaats van originelen
Niet van toepassing.
Beschikbaarheid van kopieën
Inventarisnummers van dit archief zijn niet in kopievorm beschikbaar
Afgescheiden archiefmateriaal
Niet van toepassing.
Verwante archieven
Over de organisatie van de Nederlandse Organisatie voor Toegepast-Natuurwetenschappelijk Onderzoek (TNO), zie 2.14.36.01, Inventaris van het archief van de Nederlandse Organisatie voor Toegepast-Natuurwetenschappelijk Onderzoek (TNO): Centrale Organisatie, 1932-1960.
Kaarten
Niet van toepassing.
Publicaties
Bronnen en literatuur
Roozenbeek, Herman en Jeoffrey van Woensel, De geest in de fles. De omgang van de Nederlandse defensieorganisatie met chemische strijdmiddelen, 1915-1997 (Boom, Amsterdam 2010).
Beschrijving van de series en archiefbestanddelen
- Chemisch Laboratorium RVO-TNO1939-1977, A.
  - Inschrijfmiddelen1945-1978, A.1.
    - Agenda's van ingekomen en uitgaande stukken, 1945-1977; 1-27; 27 pakken
      - nrs. 1 - 32841945-1948, 1; pak
      - nrs. 3285 - 67941948-1949, 2; pak
      - nrs. 6795 - 125231949-1951, 3; pak
      - nrs. 12524 - 17830 (27 mei), en nrs. 1 - 17301951-1952, 4; pak
      - nrs. 17831 - 191431952-1953, 5; pak
      - nrs. 1 - 74, A-nummering, ordening Ru, Se en Nr.1954, 6; pak
      - A-nummering, ordening Ru, Se, Nr., 1955, nrs. 1 - 62; 1956, nrs. 1 - 100; 1957, nrs. 1 - 13 (afgesloten per 30 apr., hierna A-stukken opgenomen in S-nummering)1955-1957, 7; pak
      - nrs. 1 - 659, S-nummering, ordening Ru, Se, Nr.1954, 8; pak
      - nrs. 1 - 778, S-nummering, ordening Ru, Se, Z, Nr. (hierin opgenomen de agenda Chemische Contactcommissie en de agenda ABC-comité)1955, 9; pak
      - nrs. 1 - 647, S-nummering, ordening, Ru, Se, Z, Nr.1956, 10; pak
      - nrs. 1 - 708, S-nummering, ordening Ru1, Se2, Nr.1957, 11; pak
      - S-nummering, ordening, Ru, Se, Z, Nr., 1958, nrs. 1 - 779; 1959, nrs. 1 - 8121958-1959, 12; pak
      - S-nummering, ordening, Ru, SE, Z, Nr., 1960, nrs. 1 - 978; 1961, nrs. 1 - 11081960-1961, 13; pak
      - nrs. 1 - 1253, S-nummering, ordening, Ru, Se, Z, Nr.1962, 14; pak
      - nrs. 1 - 1376, S-nummering, ordening, Ru, Se, Z, Nr.1963, 15; pak
      - S-nummering, ordening, Ru, SE, Z, Nr., 1964, nrs. 1 - 1280; 1965, nrs. 1 - 14731964-1965, 16; pak
      - S-nummering, ordening, Ru, Se, Z, Nr., 1966, nrs. 1 - 1971; 1967, nr. 21641966-1967, 17; pak
      - nrs. 1 - 2024, S-nummering, ordening, Ru, Se, Z, Nr.1968, 18; pak
      - nrs. 1 - 2809, S-nummering, ordening, Ru, Se, Z, Nr.1969, 19; pak
        hiaat in nummering 1 - 1199, 2000 - 2809
      - nrs. 1 - 1939, S-nummering, ordening, Ru, Se, Z, Nr.1970, 20; pak
      - nrs. 1 - 2018, ordening, Ru, Se, Z, Nr.1971, 21; pak
      - nrs. 1 - 2305, ordening, Ru, Se, Z, Nr.1972, 22; pak
      - nrs. 1 - 2132, ordening, Ru, Se, Z, Nr.1973, 23; pak
      - nrs. 1 - 2427, ordening, Ru, Se, Z, Nr.1974, 24; pak
      - nrs. 1 - 2306, ordening, Ru, Se, Z, Nr.1975, 25; pak
      - nrs. 1 - 2262, ordening, Ru, Se, Z, Nr.1976, 26; pak
      - nrs. 1 - 2348, ordening, Ru, Se, Z, Nr.1977, 27; pak
    - Alfabetisch trefwoordenregister op de dossiers van het RVO-TNO archief, 1962-1978; 28; omslag
    - Kaartsysteem, 1954-1977; 29-33; 5 archiefdoos
      Zie voor nadere toegang de bijlage bij de inleiding
      - 1954-1960, 29; archiefdoos
        1954 Aansprakelijkheidsclausule - zuurkasten
        1955 Aanrijding - zwaveldioxide (afvangen)
        1956 Aansprakelijkheidsclausule - zenuwgas (tegengif)
        1957 ABC comité - ZWO
        1958 ABC comité - Zweden
        1959 ABC comité - Zweden
        1960 Aansprakelijkheidsverzekering - Zweden
      - 1961-1966, 30; archiefdoos
        1961 ABC - Zweden
        1962 ABC - Zweden
        1963 ABC - Zwitserland
        1964 Aardgas - Zwitserland
        1965 Aansprakelijkheid - Zwitserland
        1966 ABC - Zwitserland
      - 1967-1971, 31; archiefdoos
        1967 ABC - Zweden
        1968 Abonnementen - Zweden
        1969 Aectylesterase - Zweden
        1970 Absorptie - Zwitserland
        1971 Adviseurschap - Zweden
      - 1972-1975, 32; archiefdoos
        1972 Adviseurschap - Zwitserland
        1973 Adviseurschap - Zweden
        1974 Absorberen - Zweden
        1975 Aanvoer - Zwitserland
      - 1976-1977, 33; archiefdoos
        1976 Aansprakelijkheidsverzekering - Zwitserland
        1977 Aansprakelijkheidsverzekering - Zwitserland
  - Rubriekenstelsel1942-1977, A.2.
    Voor een nadere toegang zie inv.nr. 359
    - Commissie van Bijstand (rubriek 1)1942-1977, A.2.1.
      - Voorstellen en ontwerpbegrotingen van het Chemisch Laboratorium, 1947-1957; 34; pak
        Zie ook inv. nr. 86-96
      - Notulen en vergaderverslagen van de Commissie van Bijstand van het Chemisch Laboratorium, 1942-1977; 35-37; 1 omslag en 2 pakken
        - 1942-1952, 35; omslag
          met hiaten
        - 1954-1969, 36; pak
        - 1970-1977, 37; pak
      - Verslagen van bijeenkomsten van wetenschappelijke werkers in TNO-verband (rubriek 2), 1954-1959; 38; omslag
      - Verslagen van bijeenkomsten van TNO-directeuren Centrale Organisatie (rubriek 3), 1954-1977; 39-45; 1 omslag en 6 pakken
        - 1954-1955, 39; omslag
        - 1956-1959, 40; pak
        - 1960-1963, 41; pak
        - 1964-1966, 42; pak
        - 1967-1969, 43; pak
        - 1970-1973, 44; pak
        - 1974-1977, 45; pak
      - Stukken ontvangen of opgemaakt door de directeur als lid van de Studiecommissie Opleiding Laboratoriumpersoneel (rubriek 5), 1954-1959; 46-47; 2 omslagen
        Met hiaten
        - Studiecommissie Opleiding laboratorium personeel1954-1956, 46; omslag
        - Personele organisatie/overzichten Chemisch Laboratorium1954-1959, 47; omslag
      - Stukken betreffende de instelling van overlegorganen en de Centrale Personeelsraad TNO met vergaderverslagen (rubriek 6), 1966-1971; 48-50; 3 pakken
        - 1966-1968, 48; pak
        - 1969-1970, 49; pak
        - 1971, 50; pak
    - Chemische Contact Commissie (rubriek 8)1954-1977, A.2.2.
      - Personeel TNO, 1969-1971; 51; pak
      - Notulen en vergaderverslagen van de Chemische Contact Commissie RVO-TNO, 1955-1977; 52-55; 4 pakken
        Met ingang van juni 1970 wijziging naam in Contact Commissie NBC-bescherming RVO-TNO
        - 1955 - 1963, 52; pak
        - 1964 - 1968, 53; pak
        - 1969 - 1972, 54; pak
        - 1973 - 1977, 55; pak